臺灣高等法院刑事判決　　　　　　　　　　　　　　九十三年度上易字第四六一號
　　上　訴　人
　　即　被　告　乙○○
　　　　　　　　甲○○
右上訴人因家暴傷害案件，不服臺灣新竹地方法院九十二年度易字第四七七號，中華
民國九十三年一月十三日第一審判決（起訴案號：臺灣新竹地方法院檢察署九十一年
度偵字第五七九七號），提起上訴，本院判決如左：
    主  文
原判決撤銷。
乙○○、甲○○無罪。
    理  由
一、公訴意旨以：被告乙○○、甲○○為姐弟，於民國九十一年三月十三日晚上六時
    三十分許，至其舅丙○○（原名莊乾信）位於新竹市○區○○路十四號「莊乾信
    內科小兒科診所」地下室，與丙○○討論雙方間之財務糾紛，雙方一言不合，被
    告二人竟基於共同傷害之犯意，由被告甲○○徒手朝丙○○臉部及胸部毆打數下
    ，被告乙○○則在旁用手抓住丙○○，不讓丙○○反抗，致丙○○受有頭部外傷
    併腦震盪、顏面多處瘀挫傷等傷害，因認被告二人均涉有刑法第二百七十七條第
    一項傷害罪嫌。
二、公訴人認被告二人涉有傷害犯行，無非以告訴人丙○○指訴、證人賴秀銖、曾玉
    源、陳瓊翠證言及告訴人提出之受傷照片四幀、財團法人國泰綜合醫院（下稱國
    泰醫院）於九十一年三月十四日出具之診斷證明書一份、該院九十二年一月三日
    （九二）管歷字第二號函出具之告訴人就醫病歷影本一份，並以被告二人未於指
    定期日前往法務部調查局測謊為論據。訊據被告二人均堅決否認有傷害犯行，辯
    稱：案發當日係為接回母親始至告訴人診所，後應告訴人邀請至診所地下室商討
    債務問題，並未毆打告訴人，告訴人當時亦未受傷等語。
三、按犯罪事實應依證據認定之，無證據不得認定犯罪事實；不能證明被告犯罪者，
    應諭知無罪之判決，刑事訴訟法第一百五十四條第二項、第三百零一條第一項分
    別定有明文。而告訴人之告訴，係以使被告受刑事訴追為目的，是其陳述是否與
    事實相符，仍應調查其他證據以資審認（最高法院三十二年上字第六五七號、五
    十二年台上字第一三００號判例參照）。又刑事訴訟法第一百六十一條第一項規
    定：檢察官就被告犯罪事實，應負舉證責任，並指出證明之方法。因此，檢察官
    對於起訴之犯罪事實，應負提出證據及說服之實質舉證責任。倘其所提出之證據
    ，不足為被告有罪之積極證明，或其指出證明之方法，無從說服法院以形成被告
    有罪之心證，基於無罪推定之原則，自應為被告無罪之判決（最高法院九十二年
    台上字第一二八號判例意旨參照）。
四、經查：
（一）告訴人於警詢指稱：案發當時我們談論債務問題，甲○○問我錢的問題，我尚
      未說明，甲○○即以雙手毆打我，造成我頭、胸等多處受傷，乙○○則以雙手
      拉住我，使我無法反抗。他們係徒手毆打我，當時護士賴秀銖有全程目睹經過
      等語；及至偵查指稱：案發時田女質問我債務如何處理，我告知他們去問他們
      的媽媽，乙○○站在我的旁邊，當時我坐在椅子上。田某就手握拳從我臉部打
      了好幾下，接著打胸部數下，田某並說我打他，田女在旁邊抓住我的右手，我
      用左手阻擋，他們打我時，護士賴秀銖剛好下來。當時田某是以右手打我，田
      時，我因為債務問題邀請他們去地下室談。他們問我五百萬元，我說去問你媽
      媽，甲○○的拳頭就揮過來打我的臉部、胸部，當場就流血。後來賴秀銖正好
      要下來拿東西，她看到後馬上叫人下來，下來的有曾玉源、陳瓊翠、我姐姐。
      我姐姐下來後一直說對不起，地下室只有我們三人。當時我坐在椅子上，甲○
      ○打我的時候，乙○○剛好在我的右側，她坐著抓著我的手、甲○○是站著，
      我因此站不起來。曾玉源何時下來，我不清楚，應該是賴秀銖先下來。我當時
      沒有被送醫，因為「我先由護士曾玉源、陳瓊翠擦拭」後，就先回家，在家休
      息後覺得頭痛，才去台北國泰醫院。會去國泰醫院是因為以前在那裡開過刀，
      且黃金山醫生對我的病情比較清楚。我到國泰醫院時，有向急診醫師說被甲○
      ○、乙○○毆打而受傷等語。依告訴人所稱，係於診所地下室遭被告甲○○以
      徒手毆打頭、胸部受傷，被告乙○○則以手拉住告訴人，當時護士賴秀銖恰好
      來到地下室，因而目睹被告二人毆打告訴人之經過，賴秀銖並立刻呼叫，旋有
      護士曾玉源、陳瓊翠及告訴人之姐田莊美桃下至地下室，並由護士曾玉源、陳
      瓊翠代告訴人擦拭傷口後，返家休息。
（二）證人即護士曾玉源於偵查中證稱：案發當時我與賴秀銖、陳瓊翠及病患在一樓
      ，我聽到地下室聲音很大聲，我自己跑到地下室，當時賴秀銖、陳瓊翠還在一
      樓，我到地下室時看到告訴人臉上有血，坐在辦公室後面桌子的椅子上，我趕
      緊跑到告訴人旁邊幫他止血。當天賴秀銖及陳瓊翠沒有和我一起到地下室。告
      訴人當天到地下室時，身上並無外傷，是後來與被告二人到地下室後發生上開
      情事，我才看到他臉上流血等語。依證人曾玉源所稱：係因聽見地下室聲音很
      大，乃自行至地下室察看，並見告訴人臉上流血，護士賴秀銖、陳瓊翠則均在
      一樓，核與告訴人所稱「他們打我時，護士賴秀銖剛好下來」、「甲○○的拳
      頭就揮過來打我的臉部、胸部，當場就流血。後來賴秀銖正好要下來拿東西，
      她看到後馬上叫人下來，下來的有曾玉源、陳瓊翠、我姐姐」均不相同。且告
      訴人另稱「受傷後，由護士曾玉源、陳瓊翠擦拭」，亦與證人曾玉源證稱「自
      己跑到告訴人旁邊幫他止血」不符。證人曾玉源既未見被告二人有毆打告訴人
      ，所稱情節復與告訴人指訴不符，自無從為被告二人不利之認定。
（三）證人即護士賴秀銖於警詢證稱：當時我在診所地下室欲下樓拿皮包，聽見他們
      三人爭吵。我下樓看見一位女子以雙手壓住醫師使其無法反抗，另一名男子再
      以雙拳毆向莊醫師頭、鼻、嘴、胸等處，「造成面部大量流血」，他們二人看
      見我下樓目睹經過，便再與醫師數度叫罵後離開，莊醫師是由我及莊夫人一起
      先簡易擦拭後再送國泰醫院診治等語；及至偵查中證稱：案發當天我到地下室
      拿東西，聽到地下室很大聲，我看到田女雙手壓著告訴人左手，田某握拳頭打
      告訴人臉部、頭部，我即趕快叫其他護士及田莊美桃下來幫忙，我們下去時，
      田某仍繼續毆打告訴人，田女仍是壓著告訴人等語；迨至原審證稱：我當天下
      去拿我的東西，看到甲○○用拳頭打莊醫師的胸部、頭部，如何打我記不清楚
      。當甲○○毆打莊醫師時，乙○○抓著莊醫師。莊醫師的臉受傷流血，曾玉源
      就幫告訴人擦血。我很緊張，我應該是上去叫陳瓊翠，因為當時只有她上班。
      我和曾玉源一起下去時，次序我忘記了。後來田莊美桃下去時，是在張金蘭之
      前，但在我之後，她下去後，跪著告訴人，罵被告二人不肖等語。證人賴秀銖
      對於看見被告二人毆打告訴人，或稱「上樓呼叫其他護士及田莊美桃一同下來
      」；或稱「上去叫護士陳瓊翠，並與曾玉源一起下至地下室，田莊美桃則隨後
      下來」，先後不一；復與證人曾玉源所稱：「係因聽見地下室聲音很大，乃自
      行至地下室，並見告訴人臉上流血，護士賴秀銖、陳瓊翠則均在一樓」；及證
      人田莊美桃證稱：「我與賴秀銖及另二位護士到地下室．．．賴秀銖沒有先下
      去，是我們聽到聲音一起到地下室的」不符。且證人賴秀銖證稱「與告訴人之
      妻張金蘭一起擦拭告訴人」，亦與告訴人指稱「．．．由護士曾玉源、陳瓊翠
      代為擦拭傷口」、及證人曾玉源證稱「自己跑到告訴人旁邊幫他止血」不符。
      尤以證人賴秀銖於原審證稱：「曾玉源說她沒有看到我是不對的，我有一起下
      去。」經檢察官詢問：「何謂一起？還是單獨？」證人賴秀銖竟久久不能回答
      ；證人賴秀銖對親身經歷之事實，非但先後陳述不一，亦不明確，復與告訴人
      、證人曾玉源所稱不符，顯有瑕疵，自不得為被告二人論罪之依據。
（四）證人即護士陳瓊翠於偵查中證稱：案發當晚我到地下室時，我看到被告二人在
      該處，莊醫師臉上有血跡，我不知道他們三人在該處做什麼，當時現場還有曾
      玉源、賴秀銖在場，但我不知道他們在做什麼。當天上班時我沒看到莊醫師臉
      上有傷，到地下室時才看到他臉上有傷。證人賴秀銖在偵查中所稱不實在，當
      天是我自己下地下室的，我到地下室時沒有看到曾女及賴女幫莊醫師止血。當
      時我到地下室後，被告二人的母親才下來，她是最後一個下來的，當時她有在
      哭等語。查證人陳瓊翠證稱，案發時係自行至地下室，並見被告二人在場，告
      訴人臉上有血跡，當時曾玉源、賴秀銖均已在場，然未見曾、賴二人為告訴人
      擦傷；核與告訴人所稱「賴秀銖正好要下來拿東西，她看到後立刻呼叫，護士
      曾玉源、陳瓊翠及田莊美桃就至地下室，並由護士曾玉源、陳瓊翠代為擦拭傷
      口；證人曾玉源證稱：「因聽見地下室聲音很大，乃自行跑到地下室，見告訴
      人臉上流血，並為告訴人擦傷，護士賴秀銖、陳瓊翠則均在一樓；及證人賴秀
      銖證稱「案發時正在診所地下室聽見被告二人與告訴人爭吵，並見被告二人毆
　　　打告訴人成傷，同時與告訴人之妻張金蘭一起擦拭告訴人」等語，均不相符。
      證人陳瓊翠雖見告訴人臉上有血跡，但未見被告二人出手毆打告訴人，所稱目
      睹經過，復與告訴人指述、證人曾玉源、賴秀銖證述情節相互矛盾，顯不足為
      被告二人共同傷害告訴人之依據。
（五）告訴人於九十一年三月十三日晚間前往國泰醫院就診時，受有頭部外傷併腦震
      盪、顏面多處瘀挫傷等傷害，固有告訴人受傷照片、國泰醫院診斷證明書、告
      訴人就醫之病歷影本一份在卷為憑。而告訴人指稱遭被告二人徒手毆打後「血
      流滿面」，惟依上開診斷證明書、病歷影本、相片所示，告訴人既僅受有顏面
      多處瘀挫傷，並無任何撕裂傷，應不致「血流滿面」。而證人即國泰醫院醫師
      黃金山於本院審理亦證稱：告訴人三月十三日進入本院急診並不是我看診，後
      來我去病房看他，記得當時他臉部腫腫的，臉部只是瘀傷，並無血流滿面的情
      形等語。已見告訴人所指遭被告毆打「血流滿面」，顯有可疑。再告訴人於國
      泰醫院急診室時向醫師主訴「被混混用手打傷臉部及胸口」，並載於急診護理
      評估表（見偵查卷第八一頁）；及至進入病房後，則向醫師表示「．．．今因
      表被搶劫，被人打傷ｆａｃｅ（即：臉）及ｃｈｅｓｔ（即：胸）．．．」，
      並載於國泰綜合醫院護理摘要（一）（見偵查卷第八七頁）。證人黃金山於本
      院證稱：急診護理評估表、護理摘要是根據病人的主訴記載等語，益見告訴人
      於原審指證「於急診室有向醫生講遭被告二人毆打成傷」與事實不符。查告訴
      人於警詢指稱：「乙○○以雙手拉住我，使我無法反抗。」；及至偵查中指稱
      ：「田女單手抓我。」；迨至原審則證稱：「乙○○抓著我的右手．．．，甲
      ○○打我時，乙○○剛好在我的右側，她坐著抓住我的手．．．我因此站不起
      來。」而證人賴秀銖於警詢證稱：「我下樓看見一位女子以雙手壓住醫師使其
      無法反抗．．．」；及至偵查證稱：「我看到田女雙手壓著告訴人左手．．．
      ．」；迨至原審證稱：「乙○○抓著莊醫師，抓哪裡我不清楚。」且經檢察官
      當庭詢問「你記得的是乙○○抓著莊醫師？」，證人賴秀銖竟稱：「我的印象
      模糊。」則告訴人指訴被告乙○○如何參與毆打，先後不一；證人賴秀銖指證
      被告乙○○如何手抓告訴人，亦前後矛盾；且告訴人指訴遭被告二人毆打成傷
      後，何人最先至地下室、何人代為擦拭傷口等情節，復均與證人曾玉源、賴秀
      銖、陳瓊翠證述不符，卷內亦無證據證明告訴人所稱遭被告二人毆打成傷確與
      事實相符，自不得以之為被告二人論罪之唯一依據。
（六）查刑事訴訟法第九十五條第二款規定：被告得保持緘默，無須違背自己之意思
      而為陳述。被告於法院調查證據時，依法既得保持緘默，而測謊鑑定係調查證
      據方式之一，自須經受測人同意配合，受測人並得拒絕受測（最高法院九十二
      年臺上字第二二八二號判決意旨參照）。本件被告二人縱原已同意接受測謊，
      後又以疾病為由，未依指定期日接受測謊，亦屬被告緘默權之行使。公訴人以
      被告二人未於指定期日前往法務部調查局接受測謊，即認被告二人心虛，據以
      推定被告二人必有本件傷害犯行，要屬無據。
（七）被告甲○○與告訴人間，因被告甲○○擔任告訴人五百萬元借款連帶保證人，
      告訴人未依約向銀行清償利息，致被告甲○○所有房、地於九十一年三月四日
      被法院查封，固經告訴人及被告乙○○、甲○○一致供認無誤（見原審卷第一
      二八頁至第一四四頁背面）。被告甲○○與告訴人因該貸款糾紛，現另案於臺
      灣新竹地方法院檢察署九十二年度偵字第一三四五號案件偵查中。惟被告二人
      與告訴人間有貸款糾紛，並非表示被告二人必然出手毆打告訴人。且案發當日
      ，被告二人係前往告訴人診所接回母親田莊美桃返家，並係告訴人主動邀請被
      告二人前往診所地下室，已據告訴人於原審證述無訛，亦見被告二人於案發當
      日並無找尋告訴人解決上開債務糾紛之意，自不得以被告甲○○與告訴人間有
      債務糾紛，即推定被告二人有本件傷害告訴人之犯行。
五、綜上所述，公訴人所舉證據：告訴人國泰醫院診斷證明書一份、該院函附就醫之
    病歷影本一份、受傷相片四紙等證據，固足證明告訴人於九十一年三月十三日前
    往國泰醫院就診時，受有頭部外傷併腦震盪、顏面多處瘀挫傷等傷害。然告訴人
    指訴、證人曾玉源、賴秀銖、陳瓊翠證言，均有瑕疵，不得資為被告二人有毆打
    告訴人成傷之依據；另被告二人未接受測謊，亦不足為被告二人犯罪之證據。公
    訴人所指出證明之方法，顯無從說服本院以形成被告二人有本件傷害犯行之心證
    ，基於無罪推定原則，自應為被告二人無罪之判決。原審不察，對被告二人論罪
    科刑，顯有違誤。被告二人上訴，指摘及此，為有理由，自應由本院將原判決撤
    銷改判，並諭知被告二人無罪。
據上論斷，應依刑事訴訟法第三百六十九條第一項前段、第三百六十四條、第三百零
一條第一項規定，判決如主文。
本案經檢察官沈明彥到庭執行職務。
中　　　華　　　民　　　國　　 九十三　　年　 　　五 　　月 　　五　　日
                              臺灣高等法院刑事第十四庭
                                  審判長法  官　陳　祐　輔
                                        法  官　洪　昌　宏
                                        法  官  陳  國  文
右正本證明與原本無異。
不得上訴。
                                        書記官　蔡　棟　樑
中　　　華　　　民　　　國　　 九十三　　年　 　　五 　　月 　　五　　日
